臺灣高等法院臺中分院民事判決        100年度上易字第179號
上  訴  人  賴淑敏
訴訟代理人  陳惠玲律師
被 上 訴人  成銘營造有限公司
法定代理人  許龍財
上列當事人間請求給付履約保證金事件，上訴人對於民國100年4
月 8日臺灣台中地方法院99年度訴字第1857號第一審判決提起上
訴並為訴之變更，本院於民國 100年9月7日言詞辯論終結，判決
如下：
    主  文
被上訴人應給付賴芳銘、王紘毅、林勝德新台幣壹佰零肆萬伍仟
元，及自民國一００年四月二十八日起至清償日止按年息百分之
五計算之利息，由上訴人代位受領之。
上訴人其餘之訴駁回。
訴訟費用由被上訴人負擔。
    事實及理由
甲、程序方面：按「訴狀送達後，原告不得將原訴變更或追加他
    訴。但有下列各款情形之一者，不在此限：．．．二請求之
    基礎事實同一者。．．」，民事訴訟法第446條第1項、第25
    5條第 1項第2款定有明文。本件上訴人在原審起訴依民法第
    179 條不當得利之法律關，請求被上訴人應給付上訴人新臺
    幣（下同） 1,045,000元，及自起訴狀繕本送達翌日起至清
    償日止按年息百分之5計算之利息，嗣於民國100年 4月20日
    在本院變更依類似委任關係之借名契約及代位之法律關係，
    請求被上訴人應給付賴芳銘、林勝德、王紘毅 1,045,000元
    ，及自99年 8月18日民事準備書狀繕本送達翌日起至清償日
    止，按年息百分之 5計算之利息，由上訴人代位收領之。經
    核上訴人變更請求前後之基礎事實均為主張向被上訴人借牌
    投標系爭下水道工程，並向上訴人借款支付工程押標金640,
    000元及履約保證金 405,000元合計為1,045,000元（下稱系
    爭保證金），被上訴人於工程完工由營建署返還受領系爭保
    證金後，竟拒絕返還系爭保證金，因而起訴請求被上訴人返
    還系爭保證金，揆諸前開法條規定，本件變更之訴，自無庸
    徵得被上訴人之同意，應予准許，本院並僅就變更後之訴予
    以審究，合先敘明。
乙、實體方面：
壹、聲明部分：
一、上訴人方面：被上訴人應給付賴銘芳、林勝德、王紘義1,04
    5,000元，及自99年8月18日民事準備書狀繕本送達翌日起至
    清償日止按年息百分之5計算之利息。
二、被上訴人方面：駁回變更之訴。
貳、陳述及理由部分：
一、上訴人主張：
(一)、賴芳銘、王紘毅、林勝德因於98年5月7日向被上訴人公司借
    牌參與內政部營建署下水道工程處中區分處（下稱營建署）
    發包之「苗栗縣竹南鎮○○街、五谷街雨水下水道工程」（
    下稱系爭下水道工程）之投標，需繳納押標金 640,000元及
    履約保證金 405,000元，因欠缺資金，乃由賴芳銘出面向上
    訴人借款，上訴人因而以支票交付合計 1,045,000元予賴芳
    銘，再由王紘毅將系爭保證金拿去營建署投標及繳交，賴芳
    銘、王紘毅、林勝德與上訴人間存在 1,045,000元之債權債
    務關係至明。被上訴人借牌予賴芳銘三人後，即授權訴外人
    林秋明處理系爭下水道工程押標金及履約保證金之事宜，被
    上訴人因賴芳銘、王紘毅、林勝德向其借牌投標，雙方成立
    類似委任關係之借名契約，系爭下水道工程已於99年 3月29
    日完工並驗收合格，被上訴人亦於99年 5月25日受領營建署
    以匯款方式返還之系爭保證金 1,045,000元。被上訴人受領
    系爭保證金屬於民法第 541條規定受任人因處理委任事務，
    所收取之金錢，自應依同條規定交付於委任人即賴芳銘、王
    紘毅、林勝德，賴芳銘、王紘毅、林勝德依前開法條規定有
    權向被上訴人請求交付，其雙方亦存在 1,045,000元之債權
    債務關係。惟被上訴人迄未交付，賴芳銘、王紘毅、林勝德
    亦未向被上訴人起訴請求交付，顯然怠於行使權利，上訴人
    自得依民法第 242條規定行使代位權，請求被上訴人給付系
    爭保證金 1,045,000元予賴芳銘、王紘毅、林勝德三人，並
    由上訴人代位受領之。
(二)、對被上訴人答辯之陳述：訴外人林秋明於98年 7月17日所匯
    入上訴人帳戶之 939,000元，係返還上訴人另支出之「霧峰
    鄉颱風災害野溪整治工程」（下稱野溪整治工程）之履約保
    證金469,000元及差額保證金 470,000元；另林秋明於98年7
    月30日所匯入之 669,215元，係交付野溪整治工程之工程款
    ，均與本件無關。
二、被上訴人則以：
(一)、1.被上訴人於98年間係與林秋明合作，以被上訴人名義承攬
    營建署發包之系爭下水道工程，被上訴人與林秋明並約定，
    由林秋明負責籌措系爭下水道工程之系爭保證金 1,045,000
    元。而上訴人係因林秋明之指示，將系爭保證金匯入營建署
    314 專戶。是上訴人匯款之原因關係，係本於上訴人與林秋
    明間之約定，而被上訴人是本於與林秋明間之出資約定，而
    受領系爭保證金。至上訴人與林秋明之間之關係為何，與被
    上訴人無涉。足見被上訴人受領系爭保證金即與無法律上之
    原因而受有利益，或雖有法律上之原因而其後原因已不存在
    之情形有別，不生不當得利問題。
  2.又上訴人所提出之證明書，並非被上訴人所出具，且被上訴
    人亦未授權林勝德使用被上訴人之印文，上訴人自應舉證證
    明該證明書為真正。況依該證明書所載，係王紘毅、林勝德
    向被告借牌後，邀上訴人出資 1,045,000元，投資報酬另計
    。足見該邀約上訴人出資之人為王紘毅、林勝德。是被上訴
    人縱有受領該 1,045,000元，亦非無法律上之原因，自無不
    當得利可言。
  3.另被上訴人係與林秋明合作承攬系爭下水道工程，據林秋明
    所述，其已於98年7月17日匯款939,000元至上訴人彰化銀行
    中港分行（下稱彰化銀行）第00000000000000號帳戶，且不
    足之106,000元，亦已以現金償還。又林秋明另於98年7月30
    日匯款 669,215元予上訴人。是上訴人請求於法不合等語資
    為抗辯。
(二)、在本院補充陳述：被上訴人係因借牌給王紘毅、林勝德投標
    ，而成為系爭下水道工程之名義上承包商，賴芳銘與被上訴
    人並無關係，上訴人主張賴芳銘參與系爭工程之借牌即非有
    據，至於上訴人有無借款與賴芳銘或林勝德，王紘毅有無向
    上訴人借款，均係渠等間之借貸關係，與被上訴人無關。本
    件被上訴人從未要求上訴人出資，亦未向上訴人借款繳交系
    爭工程押標金，上訴人變更之訴，為無理由。
三、經查：
(一)、上訴人主張賴芳銘、王紘毅、林勝德向被上訴人公司借牌投
    標系爭下水道工程，為繳交系爭保證金共計 1,045,000元，
    因而由賴芳銘出面向上訴人借款 1,045,000元繳納予營建署
    ，被上訴人公司則授權林秋明處理押標金事宜，系爭下水道
    工程已竣工並驗收完畢，系爭保證金共 1,045,000元已由營
    建署返還予被上訴人公司受領等情，有上訴人名義之帳戶分
    別於98年5月7日及98年 5月11日支領640,000元及405,000元
    之存摺支領傳票影本各 1紙、以營建署為受款人、上訴人為
    申請人、日期分別為98年 5月7日及98年5月11日，金額分別
    為640,000元及405,000元之彰化銀行本行支票申請書代收入
    傳票影本各1紙、營建署99年10月12日以營署水字第0993687
    194號函1份在原審卷為證（見原審卷第11、12、31頁），並
    經證人賴芳銘在原審證稱略以：王紘毅及林勝德要標系爭下
    水道工程，因缺營建牌照，故透過我向被告（按即被上訴人
    ，下同）借營建牌照，嗣王紘毅又表示渠等沒有資金，無法
    支付押標金及得標後之履約保證金，請我向我妹妹即原告（
    按即上訴人，下同）借款去支付押標金及履約保證金合計1,
    045,000元 ，原告是交付彰化銀行為發票人之支票給我，其
    中押標金部分是由我交給林秋明，嗣再由王紘毅拿去營建署
    投標。另履約保證金部分是由我拿給被告法定代理人許龍財
    及林秋明，嗣亦由王紘毅拿去營建署繳交等語（見原審卷第
    36頁反面），及證人林勝德在原審證稱略以：我是與王紘毅
    合夥，因我們都沒有營建牌照，故向被告借牌投標系爭下水
    道工程，我們請賴芳銘出資支付押標金，賴芳銘則係找原告
    出資支付，履約保證金亦係賴芳銘向原告借款來出資。當時
    我有向許龍財表示前開款項係原告所支付等語（見原審卷第
    37頁反面、第38頁），足認本件王紘毅、林勝德為向被上訴
    人公司借牌投標，因欠缺資金，因而邀賴芳銘以出資繳納系
    爭保證金參與合作，賴芳銘始會代表出面向上訴人借款支付
    系爭保證金，此由證人賴芳銘在原審證稱：「我認識王紘毅
    四、五年，林勝德是於九十七年底認識的，大約九十八年我
    有向被告公司借牌，他們因為要標工程，缺牌，他們透過我
    向被告公司借營造牌，他們才跟我說他們沒有錢，被告公司
    從不幫別人出履約保證金、押標金，叫我自己想辦法，剛好
    我妹妹有一點積蓄，是王紘毅請我向我妹妹借款去投標，．
    ．」等語（見原審卷第36頁反面），被上訴人法定代理人許
    龍財在本院陳稱：「當初是賴芳銘、林秋明一起去承攬這個
    工程」等語即明（見本院卷第40頁反面）。被上訴人雖在本
    院否認賴芳銘有參與本件借牌投標，惟核與前開說明及被上
    訴人法定代理人許龍財下開陳述相佐（許龍財陳述如下），
    自無可採。另被上訴人雖否認有借牌給王紘毅等人投標系爭
    下水道工程，並辯稱係賴芳銘、林秋明一起去承攬系爭下水
    道工程，伊不知情等語。然查，被上訴人法定代理人在本院
    已陳稱：「（法官問：林秋明怎麼有辦法把公司的牌借給人
    家？）答：林秋明有跟我提過他要找人來合作，跟公司借牌
    ，這都是由林秋明負責的」、在原審陳稱：「（法官問；被
    告公司是否有授權林秋明處理被告公司各項工程繳交保證金
    ，返還保證金之事宜？）答：要看個案，有些有，有些沒有
    」、「（法官問：苗栗縣竹南鎮○○街、五谷街雨水下水道
    工程之保證金、被告是否有授權林秋明處理？）答：林秋明
    當時說負責調度資金，被告公司也同意由林秋明負責調度資
    金，林秋明說若被告公司有資金進帳，他就會從被告公司拿
    錢去清償所借的保證金，至於該保證金是林秋明向誰借的，
    我不知道」、「．．林秋明跟我說被告公司要找賴芳銘作苗
    栗縣竹南鎮○○街、五谷街雨水下水道工程下包，該工程保
    證金是由林秋明先籌措，我不曉得林秋明向何人籌措保證金
    ，．．」等語（見本院卷第40頁反面、原審卷第 100頁反面
    、第103頁 ），另參以證人賴芳銘在原審證稱：「．．．第
    一次拿押標金時當時是交給林秋明，當時林秋明、王紘毅都
    在場，是王紘毅拿去內政部營建署投標，．．第二次履約保
    證金是我拿給許龍財及林秋明，許龍財、林秋明、王紘毅當
    時都在場，是王紘毅拿去內政部營建署的」等語（見原審卷
    第36頁反面），及證人王紘毅在原審證稱：「（法官問：你
    是向被告公司借牌，所有相關的工程款，是由營建署匯到被
    告公司的帳戶內，再由被告公司交給你？你與被告公司之間
    的帳款是否清楚？）答：是的。清楚」、「（法官問：被告
    公司如何將工程款轉交給你？）被告公司每次轉交工程款給
    我時，一定要賴芳銘到場，許龍財才會開其個人的即期支票
    給我」等語（見原審卷第38頁），堪認被上訴人法定代理人
    許龍財對於借牌投標系爭下水道工程並非毫不知情，再審酌
    依前述其參與處理系爭下水道工程事項之程度，亦足認被上
    訴人公司係同意本件借牌投標系爭下水道工程，並因而授權
    林秋明處理系爭下水道保證金事宜，是被上訴人事後辯稱其
    未同意借牌等語，與事實不符，自無可採。上訴人主張賴芳
    銘、王紘毅、林勝德向被上訴人公司借牌投標系爭下水道工
    程，並由賴芳銘代表出面向上訴人借款 1,045,000元支付系
    爭保證金，系爭下水道工程業已完工驗收完畢，被上訴人亦
    已受領營建署返還之系爭押標金1,045,000元等情為真。
(二)、被上訴人辯稱：伊係與林秋明合作承攬系爭下水道工程，據
    林秋明陳述，已於98年7月17日匯款939,000元至上訴人彰化
    銀行帳戶，不足之 106,000元，亦已以現金償還上訴人，林
    秋明另於98年7月30日匯款669,215元予上訴人，系爭押標金
    已返還上訴人等語。上訴人固不否認有收受前開 939,000元
    及669,215元 ，惟陳稱該款項係屬於行政院農業委員會林務
    局南投林區管理處（下稱南投林管處）發包之野溪整治工程
    之保證金及工程款，與系爭押標金無關，且否認有由被上訴
    人或林秋明收受現金等語。經查：
  1.上訴人辯稱林秋明於98年 7月17日匯款939,000元、於98年7
    月30日匯款 669,215元予上訴人，係返還上訴人另支出之野
    溪整治工程保證金 939,000元及交付野溪整治工程之部分工
    程款等情，業據其提出上訴人名義之彰化銀行存摺存款帳號
    資料及交易明細查詢表，以南投林管區為受款人、上訴人為
    申請人、日期分別為98年 2月25日及98年3月2日、金額分別
    為30萬元及 639,000元之彰化銀行本行支票申請書代收入傳
    票影本各 1紙，支票號碼KB0000000、KB0000000、發票日分
    別為98年2月25日及98年3月2日、金額分別為300,000元及63
    9,000元，以彰化銀行為發票人之支票影本各1紙為證（見原
    審卷第 77-82頁），並有南投林管處99年12月28日投治字第
    0994222846號函記載略以：被上訴人承攬野溪整治工程，係
    以彰化銀行支票號碼KB0000000、KB0000000，金額分別為30
    0,000元及639,000元之支票繳納押標金及保證金，野溪整治
    工程已辦理驗收，並於98年7月16日退還保證金939,000元存
    入被上訴人臺灣新光商業銀行十甲分行帳戶等語在原審卷為
    證（見原審卷第90頁），並經證人賴芳銘在原審證稱略以：
    我、石松群、江銀成共同向被告借牌後向南投林管處投標野
    溪整治工程，並承作之，石松群向原告借押標金及得標後之
    履約保證金共 939,000元，嗣南投林管處退還前開押標金及
    差額保證金共 939,000元予被告，被告再匯款給原告。另南
    投林管處亦將野溪整治工程之工程款匯款至被告之帳戶，第
    一期工程款係2,685,249元；第二期工程款係4,655,613元，
    被告僅能扣除約定之借牌費 140,700元，其餘應轉匯給我們
    。而因為我們施工時，會向原告借錢周轉，故我們有時請被
    告將工程款直接匯款入原告帳戶，我們再與原告會算，被告
    於98年7月30日匯款至原告帳戶之669,215元，係野溪整治工
    程之工程款等語（見原審卷第101頁、第102頁正反面、第11
    3頁反面、第114頁），足認被上訴人確曾另將營建牌照借予
    賴芳銘、石松群、江銀成投標野溪整治工程，而野溪整治工
    程之押標金及保證金亦係上訴人所出資墊付，及賴芳銘、石
    松群、江銀成有時亦會請被上訴人將工程款匯款入上訴人帳
    戶等情為真，上訴人主張林秋明於98年7月17日匯款939,000
    元、於98年7月30日匯款669,215元予上訴人，係返還上訴人
    前述野溪整治工程保證金 939,000元及交付野溪整治工程之
    部分工程款，並非返還上訴人系爭下水道工程之系爭保證金
    等語，堪信為真。被上訴人辯稱其以前開匯款返還上訴人等
    語，自無可採。
  2.被上訴人另辯稱：林秋明以現金償還上訴人 106,000元等語
    ，則為上訴人所否認，被上訴人自應舉證以實其說。惟查，
    被上訴人迄未能舉證證明之，參以被上訴人之訴訟代理人呂
    景裕在在原審自陳：「（法官問：有現金交款給原告的證據
    為何？）答：我不知道，這是許龍財（按即被上訴人公司法
    定代理人）這樣跟我說的」等語（見原審卷第39頁），及證
    人賴芳銘在原審證稱略以：「（法官問：林秋明有無用現金
    返還保證金予賴淑敏？）答：沒有，因賴淑敏與林秋明不熟
    ，都是用匯款返還」（見原審卷第 102頁反面），是被上訴
    人抗辯林秋明曾以現金 106,000元償還上訴人等語，自無可
    採。
  3.綜上，被上訴人辯稱已將營建署匯款予被上訴人之系爭下水
    道工程系爭保證金 1,045,000元返還予上訴人，即難憑採。
(三)、按債務人怠於行使其權利時，債權人因保全債權，得以自己
    之名義，行使其權利。但專屬於債務人本身者，不在此限。
    民法第 242條定有明文。再按「受任人因處理委任事務，所
    收取之金錢、物品及孳息，應交付於委任人。受任人以自己
    名義，為委任人取得之權利，應移轉於委任人」，民法第54
    1 條第1、2項分別定有明文。經查，本件係賴芳銘、王紘毅
    、林勝德向被上訴人借牌投標系爭下水道工程，為支付前述
    系爭保證金，由賴芳銘代表出面向上訴人借款 1,045,000元
    ，被上訴人則授權林秋明處理系爭下水道工程保證金事宜，
    均已如前述，是上訴人主張被上訴人公司與賴芳銘、王紘毅
    、林勝德間成立類似委任關係之借名契約，被上訴人受領系
    爭押標金係基於受任人之關係，於營建署返還系爭押標金予
    被上訴人後，應依前述民法規定，將受金之系爭保證金返還
    予委任人即賴芳銘、王紘毅、林勝德等三人，自屬有據。再
    查，被上訴人迄未能舉證證明已將系爭保證金返還予賴芳銘
    、王紘毅、林勝德三人或上訴人，而賴芳銘、王紘毅、林勝
    德三人亦迄未向被上訴人起訴請求交付一節，由證人賴芳銘
    在原審證稱：「我向許龍財催討，許龍財說現在完全都是張
    技師在處理，結果兩人就互相推來推去，都沒有要到錢」等
    語（見原審卷第37頁）、證人林勝德在原審證稱：「（該下
    水道工程完工驗收之後，本件工程的履約保證金退還到被告
    公司以後，你針對履約保證金的部分作如何處理？）答：這
    個錢我沒有拿，這筆錢本來就不是我們出的，被告公司如何
    處理我不知道，．．」、「．．．標到工程後、尚未開工時
    ，王紘毅就不見了」等語即明（見原審卷第37頁反面、第38
    頁）。本件賴芳銘雖曾向被上訴人催討系爭保證金，惟並無
    結果，其亦未再提起訴訟向被上訴人公司請求，林勝德則因
    系爭保證金並非其拿錢出來繳交，而不予聞問，王紘毅則已
    不知去向，遑論向被上訴人提出返還之請求，是上訴人主張
    賴芳銘、王紘毅、林勝德三人顯然怠於向被上訴人行使權利
    一節，堪信為真。揆諸前開說明，上訴人自得依民法第 242
    條規定行使代位權，請求被上訴人給付系爭押標金1,045,00
    0 元予賴芳銘、王紘毅、林勝德三人，並由上訴人代位受領
    之。
三、綜上所述，上訴人主張賴芳銘、王紘毅、林勝德向被上訴人
    借牌投標系爭下水道工程，並由賴芳銘因而代表出面向上訴
    人借款支付系爭保證金，賴芳銘、王紘毅、林勝德三人與被
    上訴人間成立類似委任關係之借名契約，被上訴人公司於系
    爭下水道工程完工驗收後，基於受任人關係受領營建署返還
    之系爭押標金，並應依民法委任關係將系爭保證金返還予賴
    芳銘、王紘毅、林德勝三人，惟被上訴人迄未返還系爭保證
    金予賴芳銘、王紘毅、林德勝三人，其三人亦怠於行使權利
    向被上訴人起訴催討，上訴人自得基於民法第 242條規定，
    代位賴芳銘、王紘毅、林勝德三人請求被上訴人給付系爭保
    證金 1,045,000元，並由上訴人代位受領之，已如前述。從
    而，上訴人請求被上訴人給付賴芳銘、王紘毅、林勝德三人
    1,045,000元，及自100年 4月20日民事聲明上訴暨變更訴之
    聲明狀繕本送達翌日起即100年4月28日起（見本院卷第10頁
    ）至清償日止按年息百分之 5計算利息，並由上訴人代位受
    領之範圍內為有理由，應予准許。逾上開範圍之請求，為無
    理由，應予駁回。
四、本件事證已臻明確，兩造其餘攻擊防禦方法及舉證，經審核
    後，認對於本件判決結果不生影響，不予一一論述之，併予
    明。
據上論結，上訴人變更之訴為一部有理由，一部無理由，依民事
訴訟法第79條，判決如主文。
中    華    民    國   100    年    9     月    21    日
                民事第六庭    審判長法  官  袁再興
                                    法  官  盧江陽
                                    法  官  陳賢慧
以上正本係照原本作成。
不得上訴。
                                    書記官  吳麗琴
中    華    民    國   100    年    9     月    22    日
                                                      Ａ